---
title: "Guía de Ejercicios: Tests estadísticos"
subtitle: "Medias y proporciones, muestras dependientes e independientes, y tipos de error"
author: "Prof. René Canales"
date: today
lang: es
fontsize: 12pt
format:
  html:
    toc: true
    toc-location: right
    toc-depth: 2
    toc-expand: 2
    toc-title: Contents
    number-sections: true
    number-depth: 3
    code-link: true
    title-block-banner: true
  pdf:
    number-sections: true
    number-depth: 3
editor_options: 
  chunk_output_type: console
---

# Presentación

Esta guía practica **todo el ciclo de un test de hipótesis** sobre datos reales de la
Encuesta CEP N°95: desde plantear $H_0$ y $H_a$ hasta redactar una conclusión sustantiva.
A diferencia de la guía anterior —centrada en describir y estimar— aquí el foco está en
**decidir**: contrastar el valor observado en la muestra contra un valor de referencia y
evaluar si la diferencia es estadísticamente significativa en la población.

**El encargo:** Un centro de estudios les pide evaluar formalmente varias afirmaciones sobre
las actitudes políticas de la población chilena. Algunas comparan un promedio con un valor
teórico (¿la población es de centro?), otras comparan **dos grupos** (¿piensan distinto
hombres y mujeres?), y otras comparan **dos mediciones sobre las mismas personas**. Además,
deberán mostrar que entienden qué puede salir mal al decidir: los **errores tipo I y tipo II**.

## Mapa de contenidos

| Etapa | Contenido evaluado | Herramienta en R |
|---|---|---|
| Recordar la lógica | 5 componentes de un test; errores tipo I y II | — |
| Test para una media | Una y dos colas; valor-p; correspondencia con IC | `t.test()`, `pt()` |
| Test para una proporción | Una y dos colas | `prop.test()`, `binom.test()` |
| Comparar dos grupos | Muestras **independientes** | `t.test(y ~ grupo)` |
| Comparar dos mediciones | Muestras **dependientes** (pareadas) | `t.test(x, y, paired = TRUE)` |
| Cuantificar el riesgo de equivocarse | Errores, $\alpha$, $\beta$ y potencia | `replicate()`, `power.t.test()` |

::: {.callout-tip}
**Cómo usar esta guía.** Cada sección tiene un **ejemplo resuelto** (léanlo y ejecútenlo) y
un **ejercicio** con espacios en blanco (`___`) que ustedes completan. En la prueba no basta
con ejecutar código: cada resultado debe ir acompañado de una **interpretación sustantiva**
(¿qué nos dice este número sobre la población chilena?). Presten especial atención a la
**redacción de la conclusión**: es lo que más se evalúa.
:::

---

# Preparación de los datos

## Cargar paquetes y datos

```{r}
#| label: paquetes
#| warning: false
#| message: false

library(dplyr)    # manipulación de datos
library(ggplot2)  # gráficos
library(here)     # rutas relativas
library(car)      # recodificación de variables

theme_set(theme_bw())
options(scipen = 999)   # evita la notación científica en los valores-p
```

```{r}
#| label: datos
#| warning: false

cep <- read.csv(file = here("bases", "raw", "cep95.csv"),
                sep = ",",
                encoding = "UTF-8",
                stringsAsFactors = FALSE)

dim(cep)
```

## Recodificación

Reutilizamos las variables de la guía anterior. Recuerden limpiar **siempre** los casos
perdidos (**-8 = No sabe**, **-9 = No contesta**) antes de calcular nada.

| Variable creada | Origen | Contenido |
|---|---|---|
| `ideologia` | `iden_pol_2` | Escala 1 (izquierda) – 10 (derecha) |
| `mujer` | `sexo` | 1 = Mujer, 0 = Hombre |
| `urbano` | `zona_u_r` | 1 = Urbano, 0 = Rural |
| `aprueba` | `eval_gob_1` | 1 = Aprueba, 0 = otra respuesta válida |

```{r}
#| label: recodificacion

# Escala ideológica
cep$ideologia <- car::recode(cep$iden_pol_2, "-8=NA; -9=NA")

# Dummy mujer
cep$mujer <- as.numeric(car::recode(as.character(cep$sexo), "'2'=1; '1'=0"))

# Dummy urbano
cep$urbano <- as.numeric(car::recode(as.character(cep$zona_u_r), "'1'=1; '2'=0"))

# Dummy aprobación del gobierno
cep$aprueba <- car::recode(cep$eval_gob_1, "-8=NA; -9=NA; 1=1; else=0")

# Verificación rápida
summary(cep$ideologia)
table(cep$mujer, useNA = "ifany")
table(cep$aprueba, useNA = "ifany")
```

> **Pregunta 0.1:** ¿Por qué el error estándar de un test cae a medida que crece `n`?
> ¿Qué consecuencia tiene eso sobre la facilidad para rechazar $H_0$?

---

# La lógica del test (repaso) y los tipos de error

Antes de calcular, fijemos el vocabulario. Todo test tiene cinco componentes: **supuestos**,
**hipótesis** ($H_0$ y $H_a$), **estadístico de prueba**, **valor-p** y **conclusión**.
La regla de decisión es siempre la misma:

$$\text{valor-}p < \alpha \;\Rightarrow\; \text{se rechaza } H_0.$$

Al decidir con datos podemos equivocarnos de dos formas. Conviene tenerlas claras **antes**
de resolver los ejercicios, porque cada conclusión que redacten arrastra este riesgo.

|  | $H_0$ es verdadera | $H_0$ es falsa |
|---|---|---|
| **Rechazamos $H_0$** | Error tipo I (prob. $\alpha$) | Decisión correcta (potencia = $1-\beta$) |
| **No rechazamos $H_0$** | Decisión correcta | Error tipo II (prob. $\beta$) |

- **Error tipo I ($\alpha$):** rechazar $H_0$ cuando en realidad es verdadera ("falso positivo").
  Lo fijamos nosotros: usar $\alpha = 0.05$ es *aceptar de antemano* equivocarnos así un 5% de las veces.
- **Error tipo II ($\beta$):** no rechazar $H_0$ cuando en realidad es falsa ("falso negativo").
- **Potencia ($1-\beta$):** probabilidad de detectar un efecto que **sí existe**. Crece con
  el tamaño muestral, con el tamaño del efecto y con un $\alpha$ más laxo.

::: {.callout-important}
**Redacción.** Cuando el valor-p es mayor a $\alpha$ **no** decimos que "aceptamos" o
"probamos" $H_0$: decimos que **no hay evidencia suficiente para rechazarla**. La diferencia
no es cosmética —- afirmar $H_0$ es justamente arriesgar un error tipo II sin cuantificarlo.
:::

> **Pregunta 1.1:** Un titular afirma: "Un estudio *demostró* que no hay diferencia ideológica
> entre hombres y mujeres". ¿Qué error de razonamiento comete? ¿Con qué tipo de error se relaciona?

---

# Test para una media

## Dos colas — ¿la población es de centro? (ejemplo resuelto)

Si la población fuera ideológicamente "de centro", su promedio en la escala 1–10 sería el
punto medio, **5.5**. Contrastamos:

$$H_0: \mu = 5.5 \qquad H_a: \mu \neq 5.5$$

El estadístico de prueba mide a cuántos errores estándar está la media muestral del valor de $H_0$:

$$t = \frac{\bar{x} - \mu_0}{se}, \qquad se = \frac{s}{\sqrt{n}}$$

```{r}
#| label: media-dos-colas

# Insumos
media_ideo <- mean(cep$ideologia, na.rm = TRUE)
sd_ideo    <- sd(cep$ideologia,   na.rm = TRUE)
n_ideo     <- sum(!is.na(cep$ideologia))

# Error estándar y estadístico t (a mano)
se_ideo <- sd_ideo / sqrt(n_ideo)
t_ideo  <- (media_ideo - 5.5) / se_ideo

media_ideo
se_ideo
t_ideo

# Valor-p de dos colas: se multiplica por 2
2 * pt(abs(t_ideo), df = n_ideo - 1, lower.tail = FALSE)

# Verificación automática
t.test(cep$ideologia, mu = 5.5)
```

> **Pregunta 2.1:** Traduzca el resultado a una frase completa: ¿podemos afirmar, y con qué
> nivel de confianza, que la población chilena **no** se ubica en el centro exacto de la escala?

## Una cola — ¿la población se inclina a la izquierda? (ejercicio)

Con más información podemos plantear una hipótesis **direccional**. Supongamos que queremos
evaluar no solo si el promedio difiere de 5.5, sino si es **significativamente menor**
(inclinación hacia la izquierda de la escala):

$$H_a: \mu < 5.5 \qquad H_0: \mu \geq 5.5$$

```{r}
#| label: media-una-cola-ejercicio

# a) El estadístico t es el MISMO que calculó arriba (t_ideo). ¿Por qué?

# b) Valor-p de UNA cola: NO se multiplica por 2.
#    Como la hipótesis apunta a la cola izquierda, use lower.tail = TRUE.
# pt(t_ideo, df = n_ideo - 1, lower.tail = ___)

# c) Verificación automática (fíjese en el argumento alternative)
# t.test(cep$ideologia, mu = 5.5, alternative = "___")
```

> **Pregunta 2.2:** El valor-p de una cola es (aprox.) la **mitad** del de dos colas.
> Explique por qué, en términos de la región de rechazo.

> **Pregunta 2.3:** ¿En qué situación un test de una cola podría llevar a rechazar $H_0$
> cuando el de dos colas no lo haría? ¿Qué riesgo tiene "elegir" la cola *después* de ver los datos?

---

# Correspondencia entre el test de dos colas y el intervalo de confianza

Un test de dos colas al 95% y un intervalo de confianza al 95% para el mismo estadístico
**siempre son coherentes**: si el test rechaza $H_0: \mu = \mu_0$, entonces $\mu_0$ queda
**fuera** del intervalo; si no lo rechaza, $\mu_0$ queda **dentro**.

```{r}
#| label: correspondencia

# IC al 95% para la media de ideologia
t.test(cep$ideologia, conf.level = 0.95)$conf.int
```

> **Pregunta 3.1:** ¿El valor 5.5 cae dentro o fuera de ese intervalo? Muestre que su respuesta
> es coherente con la decisión del test de la sección anterior.

---

# Test para una proporción

Con variables categóricas hacemos inferencia sobre una **proporción**: comparamos la
proporción muestral $\hat{p}$ con un valor de referencia $\pi_0$.

$$t = \frac{\hat{p} - \pi_0}{se}, \qquad se = \sqrt{\frac{\hat{p}(1-\hat{p})}{n}}$$

## Dos colas — ¿aprueba al gobierno la mitad del país? (ejemplo resuelto)

$$H_0: \pi = 0.5 \qquad H_a: \pi \neq 0.5$$

```{r}
#| label: prop-dos-colas

p_aprueba <- mean(cep$aprueba, na.rm = TRUE)
n_aprueba <- sum(!is.na(cep$aprueba))
x_aprueba <- sum(cep$aprueba == 1, na.rm = TRUE)   # número de éxitos

# Error estándar y estadístico (a mano)
se_p <- sqrt(p_aprueba * (1 - p_aprueba) / n_aprueba)
t_p  <- (p_aprueba - 0.5) / se_p

p_aprueba
t_p
2 * pt(abs(t_p), df = n_aprueba - 1, lower.tail = FALSE)

# Verificación automática (dos alternativas equivalentes en la práctica)
prop.test(x = x_aprueba, n = n_aprueba, p = 0.5)          # aproximación normal
binom.test(x = x_aprueba, n = n_aprueba, p = 0.5)         # test binomial exacto
```

> **Pregunta 4.1:** ¿Se rechaza $H_0$? Redacte la conclusión mencionando la dirección
> (¿la aprobación está por sobre o por debajo del 50%?) y el nivel de confianza.

## Una cola — ¿aprueba menos de la mitad del país? (ejercicio)

$$H_a: \pi < 0.5 \qquad H_0: \pi \geq 0.5$$

```{r}
#| label: prop-una-cola-ejercicio

# a) Valor-p de una cola a mano (cola izquierda)
# pt(t_p, df = n_aprueba - 1, lower.tail = ___)

# b) Verificación automática
# prop.test(x = x_aprueba, n = n_aprueba, p = 0.5, alternative = "___")
```

> **Pregunta 4.2:** Las fichas técnicas reportan un "margen de error" (p. ej. ±2.8%).
> ¿Con cuál de los números que aparecen en el test se corresponde ese concepto?

---

# Muestras independientes: comparar dos grupos

Hasta aquí comparamos un estadístico contra un **valor fijo**. Ahora comparamos **dos grupos
distintos** de personas (hombres vs. mujeres, urbano vs. rural). Como son grupos separados,
las muestras son **independientes**. El error estándar combina la variabilidad de ambos grupos:

$$t = \frac{\bar{x}_1 - \bar{x}_2}{se}, \qquad se = \sqrt{\frac{s_1^2}{n_1} + \frac{s_2^2}{n_2}}$$

## ¿Difiere la posición ideológica entre hombres y mujeres? (ejemplo resuelto)

$$H_0: \mu_{\text{hombres}} = \mu_{\text{mujeres}} \qquad H_a: \mu_{\text{hombres}} \neq \mu_{\text{mujeres}}$$

```{r}
#| label: indep-ejemplo

# Medias, desviaciones y n por grupo
m_h <- mean(cep$ideologia[cep$mujer == 0], na.rm = TRUE)
m_m <- mean(cep$ideologia[cep$mujer == 1], na.rm = TRUE)
s_h <- sd(cep$ideologia[cep$mujer == 0],   na.rm = TRUE)
s_m <- sd(cep$ideologia[cep$mujer == 1],   na.rm = TRUE)
n_h <- sum(!is.na(cep$ideologia[cep$mujer == 0]))
n_m <- sum(!is.na(cep$ideologia[cep$mujer == 1]))

# Error estándar y estadístico t (a mano, versión de Welch)
se_dif <- sqrt(s_h^2 / n_h + s_m^2 / n_m)
t_dif  <- (m_h - m_m) / se_dif

c(media_hombres = m_h, media_mujeres = m_m, dif = m_h - m_m)
t_dif

# Verificación automática: la fórmula y ~ grupo compara la media de y entre grupos
t.test(ideologia ~ mujer, data = cep)
```

> **Pregunta 5.1:** ¿La diferencia entre grupos es estadísticamente significativa? Cuidado:
> una diferencia **pequeña** puede ser significativa si `n` es grande. Comente el **tamaño**
> de la diferencia (en puntos de la escala), no solo el valor-p.

## Ejercicio: edad promedio según zona

```{r}
#| label: indep-ejercicio

# ¿Difiere la edad promedio entre zona urbana y rural?
# H0: mu_urbano = mu_rural ; Ha: mu_urbano != mu_rural
# t.test(___ ~ ___, data = cep)
```

> **Pregunta 5.2:** Formule $H_0$ y $H_a$, ejecute el test y redacte la conclusión.
> ¿Podría el resultado deberse a que una zona concentra población de más edad? Discuta.

---

# Muestras dependientes (pareadas): comparar dos mediciones

Las muestras son **dependientes** (o **pareadas**) cuando las dos mediciones provienen de las
**mismas personas**: por ejemplo, evaluar dos instituciones en la misma escala, o comparar una
evaluación "antes" y "después". La clave es que cada persona aporta un **par** de valores, por
lo que analizamos la **diferencia individual** $d_i = x_i - y_i$:

$$t = \frac{\bar{d}}{se}, \qquad se = \frac{s_d}{\sqrt{n}}$$

::: {.callout-note}
**¿Qué cuenta como pareado en el CEP?** Cualquier par de ítems respondidos por la **misma
persona** en una **escala comparable**. Ejemplos típicos: nota de evaluación a dos autoridades
o instituciones; percepción de la situación económica **actual** vs. **futura**; confianza en
el gobierno vs. confianza en el Congreso. Elijan un par de este tipo y reemplacen
`item_1` / `item_2` por los nombres reales del libro de códigos del CEP N°95.
:::

## Ejemplo (plantilla lista para completar)

$$H_0: \mu_d = 0 \qquad H_a: \mu_d \neq 0$$

```{r}
#| label: pareadas-plantilla
#| eval: false

# 1) Reemplace item_1 e item_2 por dos variables del CEP en la MISMA escala.
#    Si tienen códigos de perdidos (-8/-9), recodifíquelas a NA primero.
# cep$item_1 <- car::recode(cep$NOMBRE_REAL_1, "-8=NA; -9=NA")
# cep$item_2 <- car::recode(cep$NOMBRE_REAL_2, "-8=NA; -9=NA")

# 2) Diferencia individual (solo casos con ambas respuestas)
d <- cep$item_1 - cep$item_2
n_d <- sum(!is.na(d))

# 3) Estadístico a mano
se_d <- sd(d, na.rm = TRUE) / sqrt(n_d)
t_d  <- mean(d, na.rm = TRUE) / se_d
mean(d, na.rm = TRUE)   # diferencia promedio
t_d

# 4) Verificación automática. OJO: paired = TRUE es lo que cambia todo.
t.test(cep$item_1, cep$item_2, paired = TRUE)
```

> **Pregunta 6.1:** ¿Qué pasaría si, teniendo datos pareados, corriéramos por error un test de
> muestras **independientes** (`paired = FALSE`)? ¿Por qué el test pareado suele tener **más
> potencia** para detectar diferencias? (Pista: piense en qué fuente de variación se elimina
> al mirar la diferencia dentro de cada persona.)

> **Pregunta 6.2:** Escriba la conclusión sustantiva de su test pareado, nombrando
> explícitamente **cuál** de las dos mediciones resultó mayor y por cuánto.

---

# Tipos de error, en la práctica

La teoría de la sección 2 se puede **ver** con simulaciones. Aquí no analizamos el CEP, sino
que generamos datos donde **sabemos** cuál es la verdad, y observamos con qué frecuencia el
test se equivoca.

## Error tipo I: cuando $H_0$ es verdadera

Generamos 2000 muestras de una población donde $H_0: \mu = 5.5$ es **verdadera** y contamos
qué proporción de tests la rechaza al 5%. Debería acercarse a... 0.05.

```{r}
#| label: sim-error-tipo-i

set.seed(2024)
p_valores <- replicate(2000, {
  muestra <- rnorm(n = 40, mean = 5.5, sd = 2.3)  # H0 es verdadera
  t.test(muestra, mu = 5.5)$p.value
})

mean(p_valores < 0.05)   # tasa empírica de error tipo I
```

> **Pregunta 7.1:** El resultado ronda 0.05 aunque $H_0$ era verdadera en **todas** las
> muestras. Explique en qué sentido ese 5% de rechazos son, por definición, **errores tipo I**.
> ¿Qué pasaría con esta tasa si usáramos $\alpha = 0.01$?

## Error tipo II y potencia: cuando $H_0$ es falsa

Ahora la verdad es $\mu = 5.9$ (la población **no** es de centro), pero seguimos testeando
contra 5.5. Cada vez que el test **no** rechaza, comete un error tipo II.

```{r}
#| label: sim-potencia

set.seed(2024)
rechazos <- replicate(2000, {
  muestra <- rnorm(n = 40, mean = 5.9, sd = 2.3)  # H0 es FALSA
  t.test(muestra, mu = 5.5)$p.value < 0.05
})

mean(rechazos)        # potencia estimada (1 - beta)
1 - mean(rechazos)    # tasa de error tipo II estimada (beta)

# Cálculo analítico de la potencia con la misma configuración
power.t.test(n = 40, delta = 5.9 - 5.5, sd = 2.3,
             sig.level = 0.05, type = "one.sample")
```

## El tamaño muestral manda

```{r}
#| label: potencia-vs-n
#| eval: false

# EJERCICIO: repita el cálculo de potencia para n = 40, 100, 300 y 1000,
# manteniendo delta = 0.4 y sd = 2.3. ¿Cómo cambia la potencia?
# for (nn in c(40, 100, 300, 1000)) {
#   pot <- power.t.test(n = nn, delta = 0.4, sd = 2.3,
#                       sig.level = 0.05, type = "one.sample")$power
#   cat("n =", nn, "-> potencia =", round(pot, 3), "\n")
# }
```

> **Pregunta 7.2:** Con la simulación anterior, ¿la potencia sube o baja al aumentar `n`?
> Conecte esto con la Pregunta 0.1: ¿por qué un `n` grande hace **más fácil** rechazar $H_0$?

> **Pregunta 7.3:** Un efecto trivialmente pequeño puede volverse "significativo" con una
> muestra enorme. ¿Por qué esto obliga a **siempre** reportar el tamaño del efecto (la
> diferencia en las unidades de la variable) junto con el valor-p?

---

# Conclusiones del informe

## Ejercicio final (integrador)

Redacte un párrafo de conclusiones (8–12 líneas) que integre los principales hallazgos,
como cerraría un informe real. Debe incluir, con su respaldo estadístico:

1. El resultado del test sobre la posición ideológica de la población (¿es de centro?), con su conclusión sustantiva.
2. El resultado del test sobre la aprobación del gobierno.
3. Al menos **una** comparación entre grupos (muestras independientes o pareadas), nombrando la dirección y el tamaño de la diferencia.
4. Una frase sobre el **riesgo de error** asumido: qué $\alpha$ usó y qué significa en términos de error tipo I.

> **Criterio de calidad:** un buen párrafo no dice "el valor-p fue 0.03", sino "la evidencia
> permite descartar que la población se ubique en el centro exacto de la escala (p < 0.05);
> el promedio poblacional se estima entre X e Y, y la diferencia entre hombres y mujeres,
> aunque significativa, es de apenas Z puntos".

---

# Lista de cotejo para la prueba

| # | Tarea | ¿Listo? |
|---|---|---|
| 1 | Plantear $H_0$/$H_a$ y distinguir una cola de dos colas | ☐ |
| 2 | Calcular a mano el error estándar y el estadístico t para una media | ☐ |
| 3 | Obtener el valor-p con `pt()` (recordar el ×2 solo en dos colas) | ☐ |
| 4 | Verificar con `t.test(mu = ...)` y con `alternative = "less"/"greater"` | ☐ |
| 5 | Mostrar la correspondencia entre test al 95% e IC al 95% | ☐ |
| 6 | Hacer un test para una proporción con `prop.test()` / `binom.test()` | ☐ |
| 7 | Comparar dos grupos con `t.test(y ~ grupo)` (muestras independientes) | ☐ |
| 8 | Comparar dos mediciones con `t.test(x, y, paired = TRUE)` (pareadas) | ☐ |
| 9 | Definir error tipo I, error tipo II y potencia, y relacionarlos con $\alpha$ y `n` | ☐ |
| 10 | Redactar conclusiones sustantivas (dirección + tamaño del efecto, no solo el valor-p) | ☐ |

---

# Lecturas de la clase

- Moore [pp. 421–475]
- Agresti [pp. 151–177]
