---
title: "Taller de Estadística II"
subtitle: "Descriptivos y Bivariados"
author: "Prof.René Canales"
date: today
lang: es
fontsize: 12pt
format:
  html:
    toc: true
    toc-location: right
    toc-depth: 2
    toc-expand: 2
    toc-title: Contents
    number-sections: true
    number-depth: 3
    code-link: true
    title-block-banner: true
  pdf:
    number-sections: true
    number-depth: 3
editor_options: 
  chunk_output_type: console
---

# Introducción

En este taller practicaremos el cálculo e interpretación de estadísticos descriptivos utilizando datos reales de la **Encuesta CEP** (Centro de Estudios Públicos), una de las encuestas de opinión pública más relevantes de Chile. Trabajaremos con variables categóricas y continuas, y aprenderemos a representarlas gráficamente con `ggplot2`.

## Objetivos del taller

- Construir tablas de frecuencia para variables categóricas
- Calcular estadísticos de tendencia central, dispersión y posición para variables continuas
- Elaborar gráficos descriptivos univariados (barras, histograma, boxplot)
- Interpretar los resultados obtenidos

---

# Preparación

## Cargar paquetes

```{r}
#| label: directorio
#| warning: false
#| include: false

# Fijamos el directorio para cargar la base de datos

##  setwd("C:/Users/camil/Dropbox/PC/Documents/DOCENCIA/2026/Estadística USACH 2026/Clases/Clase 3")
##  getwd()

#Instalar paquetes que no tengan con:
## install.packages("fBasics")
```

```{r}
#| label: paquetes
#| warning: false


# Cargar paquetes necesarios
library(dplyr)    # manipulación
library(ggplot2)  # gráficos
library(readr)    # importar
library(car)      # recodificar
library(fBasics)  # descriptivos
library(DT)       # tablas interactivas
library(tidyr)    # limpieza adicional
library(here)

# Configuración de visualización
theme_set(theme_bw())
options(scipen = 999) # Evita notación científica
```

## Cargar datos

```{r}
#| label: datos
#| warning: false

# Cargar la base de datos

cep <- read.csv(file = here ("bases", "raw", "cep95.csv"), # fijamos la ubicación del archivo
                          sep = ",", # importante para que R reconozca las columnas correctamente
                          encoding = "UTF-8",
                          stringsAsFactors = FALSE)

# Limpieza rápida: Convertir variables clave a factores para mejores gráficos
# Esto evita que variables como 'región' se traten como números
cep <- cep %>%
  mutate(zona_u_r = as.factor(zona_u_r),
         iden_pol_2 = as.factor(iden_pol_2))

# Ver las primeras filas
head(cep)

# Revisar los nombres de las variables disponibles
names(cep)
```

## Exploración inicial

```{r}
#| label: exploracion

# Dimensiones de la base (filas = casos, columnas = variables)
dim(cep)

# Resumen rápido de todas las variables
glimpse(cep)
```

> **Antes de continuar:** Revisa el output anterior.
> ¿Cuántas personas fueron encuestadas? ¿Cuántas variables tiene la base?

---

# Descriptivos para variables categóricas

Las variables categóricas se describen principalmente con **tablas de frecuencia**. Para construirlas usaremos `dplyr`.

## Variable dicotómica: Zona urbana/rural (`ump.zona_u_r`)

```{r}
#| label: tabla-zona

# Revisión inicial de la variable
table(cep$zona_u_r)

# Tabla de frecuencias completa
data_zona <- select(cep, zona_u_r) %>% na.omit()

tabla_zona <- data_zona %>%
  group_by(zona_u_r) %>%
  summarise(Frec_abs = n()) %>%
  mutate(
    Frec_rel       = prop.table(Frec_abs),
    Frec_porc      = prop.table(Frec_abs) * 100,
    Frec_acum      = cumsum(Frec_abs),
    Frec_acum_rel  = cumsum(Frec_rel),
    Frec_acum_porc = cumsum(Frec_porc)
  )

tabla_zona
```

```{r}
#| label: recodif-zona

# Recodificamos la variable a formato numérico (1 = Urbano, 0 = Rural)
cep$zona_num <- as.numeric(car::recode(as.character(cep$zona_u_r),
                                       "'Urbano'=1; 'Rural'=0"))

# Calculamos la media (= proporción de encuestados urbanos)
mean(cep$zona_num, na.rm = TRUE)
```

> **Pregunta de interpretación:**
> ¿Qué porcentaje de los encuestados/as reside en zona urbana?
> ¿Qué representa la media de la variable recodificada?

---

## Variable politómica: Identificación política (`iden_pol_2`)

```{r}
#| label: tabla-idenpol

# Revisión inicial
table(cep$iden_pol_2)

# Tabla de frecuencias
data_idenpol <- select(cep, iden_pol_2) %>% na.omit()

tabla_idenpol <- data_idenpol %>%
  group_by(iden_pol_2) %>%
  summarise(Frec_abs = n()) %>%
  mutate(
    Frec_rel       = prop.table(Frec_abs),
    Frec_porc      = prop.table(Frec_abs) * 100,
    Frec_acum      = cumsum(Frec_abs),
    Frec_acum_rel  = cumsum(Frec_rel),
    Frec_acum_porc = cumsum(Frec_porc)
  ) %>%
  arrange(desc(Frec_abs))

tabla_idenpol
```

> **Pregunta de interpretación:**
> ¿Cuál es la identificación política más frecuente en la muestra?
> ¿Qué porcentaje acumulado representan las dos categorías más frecuentes?

---

# Gráficos para variables categóricas

## Gráfico de barras: Identificación política

```{r}
#| label: grafico-barras-idenpol

theme_set(theme_bw())

# Gráfico básico
g1a <- ggplot(cep, aes(x = iden_pol_2)) +
  geom_bar()
g1a
```

```{r}
#| label: grafico-barras-idenpol-personalizado

# Gráfico con porcentajes y personalización
theme_set(theme_bw())

g1b <- ggplot(cep, aes(x = iden_pol_2)) +
  geom_bar(aes(y = (after_stat(count)) / sum(after_stat(count)) * 100),
           color = "black", fill = "steelblue") +
  labs(
    y       = "Porcentaje",
    x       = "Identificación política",
    title   = "Distribución de encuestados/as según identificación política",
    caption = "Fuente: Encuesta CEP N°95"
  ) +
  coord_flip()
g1b
```

> **Pregunta de interpretación:**
> ¿Qué ventaja tiene mostrar el gráfico con porcentajes en vez de frecuencias absolutas?
> ¿En qué situaciones es preferible usar `coord_flip()`?

---

## Ejercicio 1

Construye una tabla de frecuencias y un gráfico de barras para la variable `region`. Personaliza el gráfico usando un color distinto a los ejemplos anteriores.

```{r}
#| label: ejercicio-1

# Tabla de frecuencias
data_region <- select(cep, region_3) %>% na.omit()

tabla_region <- data_region %>%
  group_by(region_3) %>%
  summarise(Frec_abs = n()) %>%
  mutate(
    Frec_porc = prop.table(Frec_abs) * 100
  ) %>%
  arrange(desc(Frec_abs))

tabla_region

# Gráfico de barras
theme_set(theme_bw())

g_ej1 <- ggplot(cep, aes(x = region_3)) +
  geom_bar(color = "red", fill = "lightblue") +
  labs(y = "Frecuencia", x = "Región", title = "Distribución de encuestados/as según región") +
  coord_flip()

g_ej1
```

> **Pregunta:** ¿Cuál es la región con mayor representación en la muestra?

---

# Descriptivos para variables continuas

Las variables continuas se describen con estadísticos de **tendencia central**, **dispersión** y **posición**.

## Variable continua: Edad

```{r}
#| label: desc-edad

library(fBasics)

# Medidas de tendencia central y dispersión
mean(cep$edad,   na.rm = TRUE)   # media
median(cep$edad, na.rm = TRUE)   # mediana
min(cep$edad,    na.rm = TRUE)   # mínimo
max(cep$edad,    na.rm = TRUE)   # máximo
sd(cep$edad,     na.rm = TRUE)   # desviación estándar

# Cuartiles
quantile(cep$edad, prob = c(0, 0.25, 0.5, 0.75, 1), na.rm = TRUE)

# Quintiles
quantile(cep$edad, prob = c(0, 0.2, 0.4, 0.6, 0.8, 1), na.rm = TRUE)

# Deciles
quantile(cep$edad, prob = seq(0, 1, length = 11), na.rm = TRUE)
```

```{r}
#| label: tabla-desc-edad

# Tabla resumen con basicStats()
tab_edad <- select(cep, edad) %>% na.omit()

tab_edad <- basicStats(tab_edad)[c("Minimum", "Maximum", "Mean",
                                  "Median", "Stdev",
                                  "1. Quartile", "3. Quartile",
                                  "Skewness", "Kurtosis", "NAs"), ]

# Convertir y transponer ANTES de nombrar
tab_edad <- as.data.frame(t(as.matrix(tab_edad)))

# Ahora sí: nombres de columnas
colnames(tab_edad) <- c("Mínimo", "Máximo", "Media", "Mediana",
                        "DS", "Q1", "Q3", "Asimetría", "Curtosis", "NAs")

# Nombre de fila
rownames(tab_edad) <- "Edad"

# Redondeo
tab_edad[, 1:9] <- round(tab_edad[, 1:9], digits = 1)

# Tabla interactiva con botón para exportar a Excel
DT::datatable(tab_edad,
  caption    = "Tabla 1: Estadísticos descriptivos — Edad",
  extensions = "Buttons",
  options    = list(dom = "Bfrtip", buttons = c("excel"))
)
```

> **Pregunta de interpretación:**
> ¿Cuál es la edad promedio de los encuestados/as?
> ¿Por qué es importante comparar la media con la mediana?
> ¿Qué nos dice el valor de Q1 y Q3 sobre la distribución de edades?

---

# Gráficos para variables continuas

## Histograma: Edad

```{r}
#| label: histograma-basico

theme_set(theme_bw())

g2a <- ggplot(cep, aes(x = edad)) +
  geom_histogram() +
  labs(y = "Frecuencia", x = "Edad",
       title = "Distribución de la variable Edad")
g2a
```

```{r}
#| label: histograma-personalizado

theme_set(theme_bw())

g2b <- ggplot(cep, aes(x = edad)) +
  geom_histogram(binwidth = 5, color = "black", fill = "steelblue") +
  labs(
    y       = "Frecuencia",
    x       = "Edad (años)",
    title   = "Distribución de la variable Edad",
    caption = "Fuente: Encuesta CEP N°95"
  )
g2b
```

## Boxplot: Edad

```{r}
#| label: boxplot-edad

theme_set(theme_bw())

g3a <- ggplot(cep, aes(x = "", y = edad)) +
  geom_boxplot(fill = "steelblue", outliers = TRUE) +
  labs(
    x       = "",
    y       = "Edad (años)",
    title   = "Distribución de la variable Edad",
    caption = "Fuente: Encuesta CEP N°95"
  )
g3a
```

```{r}
#| label: boxplot-horizontal

theme_set(theme_bw())

g3b <- ggplot(cep, aes(x = "", y = edad)) +
  geom_boxplot(fill = "steelblue", outliers = TRUE) +
  labs(
    x       = "",
    y       = "Edad (años)",
    title   = "Distribución de la variable Edad",
    caption = "Fuente: Encuesta CEP N°95"
  ) +
  coord_flip()
g3b
```

> **Pregunta de interpretación:**
> Describe la forma de la distribución: ¿es simétrica o asimétrica?
> ¿Qué indica la línea central del boxplot? ¿Hay valores atípicos?

---

## Ejercicio 2

Calcule los estadísticos descriptivos y elabore un histograma y un boxplot para la variable `edad` según la variable `zona_u_r`.

```{r}
#| label: ejercicio-2

# 1. Preparamos un subconjunto de datos limpio
datos_boxplot <- cep %>%
  filter(!is.na(zona_u_r), !is.na(edad)) %>% # Quitamos los casos sin respuesta
  mutate(zona_categoria = as.factor(zona_u_r)) # Convertimos a factor (1=Urbano, 2=Rural)

# 2. Creamos el gráfico
g_box <- ggplot(datos_boxplot, aes(x = zona_categoria, y = edad, fill = zona_categoria)) +
  geom_boxplot(
    alpha = 0.7,               # Hace los colores un poco más suaves
    outlier.color = "red",     # Resalta los valores atípicos en rojo
    outlier.size = 2           # Hace los valores atípicos más visibles
  ) +
  labs(
    title = "Distribución de la Edad según Zona de Residencia",
    subtitle = "Los puntos rojos representan edades atípicas (outliers)",
    x = "Zona (1 = Urbano, 2 = Rural)",
    y = "Edad (años)",
    fill = "Zona"
  ) +
  theme_bw() +
  theme(legend.position = "none") # Quitamos la leyenda porque el eje X ya lo explica

g_box
```

> **Preguntas de interpretación:**
>
> 1. Observa la línea gruesa horizontal en el centro de cada caja (la mediana): ¿Qué grupo tiene una población ligeramente más envejecida?
> 2. Observando el tamaño de las cajas (Rango Intercuartílico), ¿en qué zona las edades están más concentradas?
> 3. ¿Qué grupo tiene una mayor variabilidad en la edad?
---

# Análisis bivariado simple

En esta sección exploraremos la relación entre dos variables: una continua comparada por grupos (boxplot) y dos variables continuas (dispersión).

---

## Gráfico de dispersión: Edad e Interés en la política

```{r}
#| label: scatter-edad-evalg

theme_set(theme_bw())

g5a_jitter <- ggplot(cep %>% filter(!is.na(interes_pol_1_b), !is.na(edad)), 
                     aes(x = as.factor(interes_pol_1_b), y = edad)) +
  # Usamos jitter en vez de point. 'width' controla cuánto se dispersan horizontalmente
  geom_jitter(alpha = 0.3, width = 0.2, color = "steelblue") + 
  labs(
    x       = "Interés en la política",
    y       = "Edad (años)",
    title   = "Relación entre edad e interés en la política",
    caption = "Fuente: Encuesta CEP N°95"
  )

g5a_jitter
```

```{r}
#| label: scatter-tendencia

# Con línea de tendencia lineal
theme_set(theme_bw())

g5b_jitter <- ggplot(cep, aes(x = edad, y = interes_pol_1_b)) +
  geom_smooth(method = "lm", color = "firebrick") +
  geom_jitter(alpha = 0.3, width = 0.2, color = "steelblue") + 
  labs(
    x       = "Interés en la política",
    y       = "Edad (años)",
    title   = "Relación entre edad e interés en la política",
    caption = "Fuente: Encuesta CEP N°95")
    
g5b_jitter
```

> **Pregunta de interpretación:**
> ¿Existe una relación entre edad y interés en la política?
> ¿La relación es positiva o negativa? ¿Es fuerte o débil?

---

## Ejercicio 3

En este ejercicio analizaremos si la edad influye en el interés por la política. Para ello, construiremos un boxplot comparativo. 

**Instrucciones:**
1. Filtra los valores perdidos (`NA`) de ambas variables.
2. Asegúrate de que la variable `interes_pol_1_b` sea leída como una categoría usando `as.factor()`.
3. Completa el código `ggplot` (¡recuerda NO usar comillas para los nombres de las variables dentro del `aes`!).
4. Añade un color para resaltar los valores atípicos (outliers).

```{r}
#| label: ejercicio-3

# 1. Preparar los datos (filtrar NAs y crear el factor)
datos_ej3 <- cep %>%
  filter(!is.na(interes_pol_1_b), !is.na(edad)) %>%
  mutate(interes_cat = as.factor(interes_pol_1_b))

# 2. Construir el gráfico
theme_set(theme_bw())

g_ej3 <- ggplot(datos_ej3, aes(x = interes_cat, y = edad, fill = interes_cat)) +
  geom_boxplot(outlier.color = "red", alpha = 0.7) +
  labs(
    x       = "Interés en la política (1=Mucho, 4=Ninguno)",
    y       = "Edad (años)",
    title   = "Distribución de edad según interés en la política",
    caption = "Fuente: Encuesta CEP N°95"
  ) +
  theme(legend.position = "none") # Quitamos la leyenda porque el eje X ya lo explica

g_ej3
```

> **Preguntas de interpretación:**
>
> 1. ¿La distribución de edad es similar entre zona urbana y rural, o hay diferencias notables?
> 2. ¿Hay alguna zona con mayor variabilidad en la edad de sus encuestados/as?
> 3. ¿Qué limitaciones tiene este tipo de gráfico para interpretar diferencias entre grupos?

---