---
title: "Taller de Estadística IV"
subtitle: "Intervalos de Confianza para Proporciones y Tests de Hipótesis"
author: "Prof. René Canales"
date: today
lang: es
fontsize: 12pt
format:
  html:
    toc: true
    toc-location: right
    toc-depth: 2
    toc-expand: 2
    toc-title: Contents
    number-sections: true
    number-depth: 3
    code-link: true
    title-block-banner: true
  pdf:
    number-sections: true
    number-depth: 3
editor_options: 
  chunk_output_type: console
---

# Preparación

## Cargar paquetes

```{r}
#| label: paquetes
#| warning: false
#| message: false

library(dplyr)   # manipulación de datos
library(readr)   # importar datos
library(here)    # rutas relativas
library(car)     # recodificación de variables
```

## Cargar datos

Seguiremos trabajando con la base de datos de la **Encuesta CEP N°95**, la misma que hemos utilizado en talleres anteriores.

```{r}
#| label: datos
#| warning: false

cep <- read.csv(file = here("bases", "raw", "cep95.csv"),
                sep = ",",
                encoding = "UTF-8",
                stringsAsFactors = FALSE)

# Ver las primeras filas
head(cep)

# Revisar los nombres de variables disponibles
names(cep)
```

## Ojo: casos perdidos en la base CEP

En esta base, los valores **-8 ("No sabe") y -9 ("No contesta")** son códigos de casos perdidos. Si no los recodificamos a `NA` antes de calcular, cualquier media, proporción o intervalo de confianza quedará **sesgado** por esos valores negativos.

Veamos el caso de `iden_pol_2`, la escala de identificación ideológica (1 = izquierda, 10 = derecha):

```{r}
#| label: missing-ideologia

# Revisión inicial: aparecen los códigos -9 y -8
table(cep$iden_pol_2)

# Recodificamos los códigos de perdidos a NA
cep$ideologia <- car::recode(cep$iden_pol_2, "-8=NA; -9=NA")

# Verificamos
table(cep$ideologia)
summary(cep$ideologia)
```

> **Pregunta:** Compare la media de `iden_pol_2` (sin limpiar) con la de `ideologia` (limpia). ¿En qué dirección sesgan la media los códigos -8 y -9? Usaremos `ideologia` más adelante en este taller.

---

# Repaso: puntaje Z e intervalos de confianza para medias

En el taller anterior aprendimos que:

- El **puntaje Z** expresa cuán lejos está una observación de la media, en unidades de desviación estándar: $z = \frac{x - \bar{x}}{s}$
- Un **intervalo de confianza** es un rango de valores alrededor del estimador puntual dentro del cual asumimos, con cierto grado de confianza, que se encuentra el parámetro poblacional:

$$IC = \bar{x} \pm t_{\alpha/2} \cdot \frac{s}{\sqrt{n}}$$

## Ejercicio de repaso 1: puntaje Z

Los puntajes de una prueba de comprensión lectora tienen media **500** y desviación estándar **100**. ¿Qué porcentaje de estudiantes obtiene **más de 650 puntos**?

```{r}
#| label: repaso-z

media <- 500
sd    <- 100
valor <- 650

z <- (valor - media) / sd
z

# Probabilidad de obtener MÁS que ese valor (cola superior)
1 - pnorm(z)
```

> **Interpretación:** Complete: un puntaje z de `r round(z, 2)` implica que aproximadamente el ____% de los estudiantes obtiene más de 650 puntos.

## Ejercicio de repaso 2: IC para la media de edad

```{r}
#| label: repaso-ic-media

# Cálculo automático con t.test() al 95%
t.test(x = cep$edad, conf.level = 0.95)
```

> **Pregunta:** ¿Entre qué valores se encuentra, con un 95% de confianza, la edad promedio de la población? ¿Qué pasaría con la amplitud del intervalo si usáramos un 99% de confianza?

---

# Intervalos de confianza para proporciones

Hasta ahora hemos calculado intervalos de confianza para **medias** de variables continuas (como la edad). Pero muchas de las variables que nos interesan en ciencias sociales son **categóricas**: ser víctima de la delincuencia, residir en zona urbana, identificarse políticamente, aprobar al gobierno, etc.

Para estas variables el estimador puntual es la **proporción** ($\hat{p}$), y también podemos construir un intervalo de confianza a su alrededor.

## Fórmula general

$$IC = \hat{p} \pm t_{\alpha/2} \cdot se$$

Donde el **error estándar de una proporción** se calcula como:

$$se = \sqrt{\frac{\hat{p}(1-\hat{p})}{n}}$$

- $\hat{p}$ es la proporción muestral (estimador puntual)
- $n$ es el tamaño de la muestra (sin valores perdidos)
- $t_{\alpha/2}$ es el valor crítico asociado al nivel de confianza (1.96 al 95%, con muestras grandes)

::: {.callout-tip}
**Truco que ya conocemos:** si recodificamos una variable dicotómica como 0/1, la **media** de esa variable equivale a la **proporción** de la categoría codificada como 1.
:::

---

## Ejemplo paso a paso: proporción de población urbana

### Estimador puntual

```{r}
#| label: prop-zona-puntual

# Revisión inicial de la variable
table(cep$zona_u_r)

# Recodificamos a dummy (1 = Urbano, 0 = Rural)
cep$zona_num <- as.numeric(car::recode(as.character(cep$zona_u_r),
                                       "'1'=1; '2'=0"))
table(cep$zona_num)

# Estimador puntual: proporción de encuestados/as en zona urbana
p_urbano <- mean(cep$zona_num, na.rm = TRUE)
p_urbano
```

### Cálculo manual del intervalo (95% de confianza)

```{r}
#| label: prop-zona-manual

# Tamaño muestral sin casos perdidos
n_zona <- sum(!is.na(cep$zona_num))
n_zona

# Error estándar de la proporción
se_zona <- sqrt((p_urbano * (1 - p_urbano)) / n_zona)
se_zona

# Valor crítico al 95% de confianza
# (con muestras grandes, t se aproxima a 1.96; verifiquemos con qt())
qt(p = 0.975, df = n_zona - 1)

t_critico <- 1.96

# Margen de error
me_zona <- t_critico * se_zona
me_zona

# Límites del intervalo
li_zona <- p_urbano - me_zona
ls_zona <- p_urbano + me_zona

cat("IC al 95%: [", round(li_zona, 3), ",", round(ls_zona, 3), "]")
```

### Cálculo automático con `binom.test()`

```{r}
#| label: prop-zona-binom

# Necesitamos el número de "éxitos" (casos = 1) y el n total
x_urbano <- sum(cep$zona_num == 1, na.rm = TRUE)
x_urbano

binom.test(x = x_urbano, n = n_zona, conf.level = 0.95)
```

> **Interpretación:** Con un 95% de confianza, la proporción de personas que reside en zona urbana en la población se encuentra entre `r round(li_zona*100, 1)`% y `r round(ls_zona*100, 1)`%.

> **Pregunta:** Compare el intervalo manual con el de `binom.test()`. ¿Son idénticos? ¿Por qué podrían diferir levemente? (Pista: `binom.test()` usa un método exacto, no la aproximación normal).

---

## Ejercicios: IC para proporciones con datos CEP

### Ejercicio 1

Recodifique la variable `sexo` (en esta base: 1 = Hombre, 2 = Mujer) para crear una dummy donde **1 = Mujer** y **0 = Hombre**. Luego:

1. Reporte el estimador puntual (proporción de mujeres en la muestra)
2. Calcule el error estándar **a mano**
3. Calcule el intervalo de confianza al **95%** e interprete

```{r}
#| label: ejercicio-prop1

# Revise primero las categorías de la variable
table(cep$sexo)

# Complete el código:
# cep$mujer <- as.numeric(car::recode(as.character(cep$sexo),
#                                     "'2'=1; '1'=0"))
# table(cep$mujer)

# p_hat <- mean(cep$mujer, na.rm = TRUE)
# n     <- sum(!is.na(cep$mujer))
# se    <- sqrt((p_hat * (1 - p_hat)) / n)
# 
# p_hat - 1.96 * se
# p_hat + 1.96 * se
```

> **Pregunta:** Según el Censo, las mujeres son aproximadamente el 51% de la población adulta en Chile. ¿Ese valor cae dentro de su intervalo de confianza? ¿Qué sugiere eso sobre la muestra?

---

### Ejercicio 2

Usando la misma variable dummy del ejercicio anterior, calcule el intervalo de confianza al **99%** y al **99.9%** con `binom.test()`. ¿Qué ocurre con la amplitud del intervalo a medida que aumenta el nivel de confianza?

```{r}
#| label: ejercicio-prop2

# Recuerde los valores críticos: 99% -> 2.58 ; 99.9% -> 3.29

# Complete el código:
# x <- sum(cep$mujer == 1, na.rm = TRUE)
# n <- sum(!is.na(cep$mujer))
# 
# binom.test(x = x, n = n, conf.level = 0.99)
# binom.test(x = x, n = n, conf.level = 0.999)
```

> **Pregunta:** Si quisiéramos un intervalo más **preciso** (más angosto) manteniendo el mismo nivel de confianza, ¿qué tendría que ocurrir con el tamaño muestral?

---

# Tests de hipótesis para medias

Los intervalos de confianza nos entregan un **rango** plausible para el parámetro. Los **tests de hipótesis** nos permiten responder una pregunta más directa: ¿es compatible nuestro dato muestral con un determinado valor del parámetro poblacional?

## La lógica del test

1. Planteamos una **hipótesis nula** ($H_0$): el parámetro poblacional es igual a cierto valor ($\mu = \mu_0$).
2. Planteamos una **hipótesis alternativa** ($H_a$): el parámetro es distinto de ese valor ($\mu \neq \mu_0$).
3. Calculamos un **estadístico t**, que indica a cuántos errores estándar se encuentra nuestra media muestral del valor propuesto en $H_0$:

$$t = \frac{\bar{x} - \mu_0}{se} \quad \text{donde} \quad se = \frac{s}{\sqrt{n}}$$

4. Obtenemos el **valor-p**: la probabilidad de observar una media como la nuestra (o más extrema) si $H_0$ fuera verdadera.
5. Decidimos: si el valor-p es menor que $\alpha$ (usualmente 0.05), **rechazamos** $H_0$.

::: {.callout-note}
El estadístico t funciona igual que un puntaje Z: mide distancias en unidades de error estándar. La diferencia es que usa la distribución t, que es más conservadora con muestras pequeñas.
:::

---

## Ejemplo paso a paso: ¿la edad promedio de la población es 45 años?

Supongamos que queremos evaluar la hipótesis de que la edad promedio de la población adulta chilena es de **45 años**.

- $H_0$: $\mu = 45$
- $H_a$: $\mu \neq 45$

### Exploración de la variable

```{r}
#| label: test-edad-explora

summary(cep$edad)
sd(cep$edad, na.rm = TRUE)

# Tamaño muestral sin casos perdidos
n_edad <- sum(!is.na(cep$edad))
n_edad
```

### Cálculo manual del test

```{r}
#| label: test-edad-manual

media_edad <- mean(cep$edad, na.rm = TRUE)
sd_edad    <- sd(cep$edad, na.rm = TRUE)

# Error estándar
se_edad <- sd_edad / sqrt(n_edad)
se_edad

# Estadístico t
t_edad <- (media_edad - 45) / se_edad
t_edad

# Valor-p (test de dos colas)
2 * pt(abs(t_edad), df = n_edad - 1, lower.tail = FALSE)
```

### Cálculo automático con `t.test()`

```{r}
#| label: test-edad-ttest

t.test(cep$edad, mu = 45)
```

> **Interpretación:** Con un valor-p < 0.001, **rechazamos** $H_0$ y concluimos que la edad promedio de la población es **distinta de 45 años**. La media muestral (50.07) se encuentra a casi 10 errores estándar del valor propuesto: un resultado así sería extremadamente improbable si $H_0$ fuera verdadera.

> **Pregunta:** Observe el intervalo de confianza que reporta `t.test()`. ¿El valor 45 está dentro o fuera del intervalo? ¿Qué relación existe entre el intervalo de confianza al 95% y el test de hipótesis con $\alpha = 0.05$?

---

## Ejercicios: tests de hipótesis con datos CEP

### Ejercicio 3

Ponga a prueba la hipótesis de que la edad promedio de la población es de **50 años**:

1. Escriba $H_0$ y $H_a$
2. Calcule el estadístico t **a mano** (error estándar incluido)
3. Obtenga el valor-p con `pt()`
4. Verifique con `t.test()`
5. Redacte una conclusión sustantiva

```{r}
#| label: ejercicio-test1

# Escriba aquí su código
# H0: mu = 50
# Ha: mu != 50

# media <- mean(cep$edad, na.rm = TRUE)
# se    <- sd(cep$edad, na.rm = TRUE) / sqrt(sum(!is.na(cep$edad)))
# t     <- (media - 50) / se
# 2 * pt(abs(t), df = sum(!is.na(cep$edad)) - 1, lower.tail = FALSE)
# 
# t.test(cep$edad, mu = 50)
```

---

### Ejercicio 4

En clases vimos el ejemplo de la ideología política con datos LAPOP. Repliquemos ese análisis con la CEP: usando la variable `ideologia` que creamos al inicio del taller (escala 1 = izquierda a 10 = derecha, ya sin códigos de perdidos), ponga a prueba la hipótesis de que la población se ubica, en promedio, **en el punto medio de la escala** (μ = 5.5):

1. Escriba $H_0$ y $H_a$
2. Calcule además el intervalo de confianza al 95%
3. Interprete sustantivamente: ¿la población se inclina hacia la izquierda, hacia la derecha, o es ideológicamente "neutral"?

```{r}
#| label: ejercicio-test2

# Explore primero la variable
summary(cep$ideologia)
sd(cep$ideologia, na.rm = TRUE)

# Complete el código:
# t.test(cep$ideologia, mu = 5.5)
```

> **Pregunta:** ¿Por qué el punto medio de una escala es un valor de referencia interesante para $H_0$? ¿Qué significa sustantivamente rechazar esa hipótesis nula? ¿Qué limitación tiene este análisis considerando cuántos casos perdidos tiene la variable?

---

### Ejercicio 5 (Desafío)

Combine lo aprendido en ambos talleres: calcule el intervalo de confianza al 95% para la **edad**, separado por **zona urbana y rural**, y luego responda:

1. ¿Los intervalos se solapan?
2. Ejecute `t.test(edad ~ zona_num, data = cep)`. Este es un test para **diferencia de medias entre dos grupos** (lo veremos en detalle la próxima clase). ¿El resultado es coherente con lo que observó al comparar los intervalos?

```{r}
#| label: ejercicio-test3

# IC por grupo
edad_urbana <- cep %>% filter(zona_num == 1) %>% pull(edad)
edad_rural  <- cep %>% filter(zona_num == 0) %>% pull(edad)

t.test(x = edad_urbana, conf.level = 0.95)
t.test(x = edad_rural,  conf.level = 0.95)

# Adelanto de la próxima clase: test de diferencia de medias
# t.test(edad ~ zona_num, data = cep)
```

---

# Síntesis

| Concepto | Definición |
|---|---|
| **Proporción muestral** ($\hat{p}$) | Estimador puntual para variables dicotómicas; equivale a la media de una dummy 0/1 |
| **Error estándar de la proporción** | $se = \sqrt{\hat{p}(1-\hat{p})/n}$ |
| **IC para proporciones** | $\hat{p} \pm t_{\alpha/2} \cdot se$; en R, `binom.test()` |
| **Hipótesis nula** ($H_0$) | Afirmación sobre el parámetro que ponemos a prueba (ej. $\mu = 45$) |
| **Hipótesis alternativa** ($H_a$) | Afirmación que aceptamos si rechazamos $H_0$ (ej. $\mu \neq 45$) |
| **Estadístico t** | Distancia entre la media muestral y $\mu_0$, en unidades de error estándar |
| **Valor-p** | Probabilidad de observar un resultado como el nuestro (o más extremo) si $H_0$ fuera verdadera |

> **Regla general:** valor-p < $\alpha$ → rechazamos $H_0$. Además, si el valor propuesto en $H_0$ queda **fuera** del intervalo de confianza al $(1-\alpha)$%, el test rechazará $H_0$ a ese mismo nivel: intervalos y tests son dos caras de la misma moneda.

---
