---
title: "Taller de Estadística III"
subtitle: "Intervalos de Confianza para Medias y Puntajes Z"
author: "Prof.René Canales"
date: today
lang: es
fontsize: 12pt
format:
  html:
    toc: true
    toc-location: right
    toc-depth: 2
    toc-expand: 2
    toc-title: Contents
    number-sections: true
    number-depth: 3
    code-link: true
    title-block-banner: true
  pdf:
    number-sections: true
    number-depth: 3
editor_options: 
  chunk_output_type: console
---

# Preparación

## Cargar paquetes

```{r}
#| label: paquetes
#| warning: false
#| message: false

library(dplyr)   # manipulación de datos
library(readr)   # importar datos
library(here)    # rutas relativas
library(car)     # recodificación de variables
```

## Cargar datos

Trabajaremos con la base de datos de la **Encuesta CEP N°95**, la misma que hemos utilizado en clases anteriores.

```{r}
#| label: datos
#| warning: false

cep <- read.csv(file = here("bases", "raw", "cep95.csv"),
                sep = ",",
                encoding = "UTF-8",
                stringsAsFactors = FALSE)

# Ver las primeras filas
head(cep)

# Revisar los nombres de variables disponibles
names(cep)
```

---

# Repaso: carga y recodificación de variables

Antes de entrar en materia nueva, repasemos los pasos de preparación de datos que hemos practicado en clases anteriores. Trabajaremos con las mismas variables de la Encuesta CEP N°95.

## Exploración inicial

```{r}
#| label: exploracion

# Dimensiones de la base (filas = casos, columnas = variables)
dim(cep)

# Resumen rápido de todas las variables
glimpse(cep)
```

> **Antes de continuar:** ¿Cuántas personas fueron encuestadas? ¿Cuántas variables tiene la base?

## Variable dicotómica: Zona urbana/rural (`zona_u_r`)

```{r}
#| label: tabla-zona

# Revisión inicial de la variable
table(cep$zona_u_r)

# Tabla de frecuencias completa
data_zona <- select(cep, zona_u_r) %>% na.omit()

tabla_zona <- data_zona %>%
  group_by(zona_u_r) %>%
  summarise(Frec_abs = n()) %>%
  mutate(
    Frec_rel       = prop.table(Frec_abs),
    Frec_porc      = prop.table(Frec_abs) * 100,
    Frec_acum      = cumsum(Frec_abs),
    Frec_acum_rel  = cumsum(Frec_rel),
    Frec_acum_porc = cumsum(Frec_porc)
  )

tabla_zona
```

```{r}
#| label: recodif-zona

# Recodificamos la variable a formato numérico (1 = Urbano, 0 = Rural)
# Esto nos permite calcular la proporción de encuestados urbanos directamente con la media
cep$zona_num <- as.numeric(car::recode(as.character(cep$zona_u_r),
                                       "'1'=1; '2'=0"))

# Verificamos la recodificación
table(cep$zona_num)

# La media de una variable dummy equivale a la proporción de la categoría = 1
mean(cep$zona_num, na.rm = TRUE)
```

> **Pregunta:** ¿Qué porcentaje de los encuestados/as reside en zona urbana? ¿Qué representa la media de la variable recodificada?

---

## Variable politómica: Identificación política (`iden_pol_2`)

```{r}
#| label: tabla-idenpol

# Revisión inicial
table(cep$iden_pol_2)

# Convertimos a factor para trabajar correctamente con la variable
cep <- cep %>%
  mutate(iden_pol_2 = as.factor(iden_pol_2))

# Tabla de frecuencias
data_idenpol <- select(cep, iden_pol_2) %>% na.omit()

tabla_idenpol <- data_idenpol %>%
  group_by(iden_pol_2) %>%
  summarise(Frec_abs = n()) %>%
  mutate(
    Frec_rel       = prop.table(Frec_abs),
    Frec_porc      = prop.table(Frec_abs) * 100,
    Frec_acum      = cumsum(Frec_abs),
    Frec_acum_rel  = cumsum(Frec_rel),
    Frec_acum_porc = cumsum(Frec_porc)
  ) %>%
  arrange(desc(Frec_abs))

tabla_idenpol
```

> **Pregunta:** ¿Cuál es la identificación política más frecuente en la muestra? ¿Qué porcentaje acumulado representan las dos categorías más frecuentes?

---

## Variable continua: Edad

```{r}
#| label: desc-edad

# Medidas de tendencia central y dispersión
mean(cep$edad,   na.rm = TRUE)
median(cep$edad, na.rm = TRUE)
min(cep$edad,    na.rm = TRUE)
max(cep$edad,    na.rm = TRUE)
sd(cep$edad,     na.rm = TRUE)

# Cuartiles
quantile(cep$edad, prob = c(0, 0.25, 0.5, 0.75, 1), na.rm = TRUE)
```

> **Pregunta:** ¿Cuál es la edad promedio? ¿Por qué es importante comparar la media con la mediana?

---

## Ejercicio de repaso

Construye una tabla de frecuencias para la variable `region_3` y recodifica la variable `zona_u_r` usando `car::recode()`, pero esta vez asignando `2` a Urbano y `1` a Rural. Verifica que la recodificación sea correcta con `table()`.

```{r}
#| label: ejercicio-repaso

# Tabla de frecuencias para region_3
data_region <- select(cep, region_3) %>% na.omit()

tabla_region <- data_region %>%
  group_by(region_3) %>%
  summarise(Frec_abs = n()) %>%
  mutate(Frec_porc = prop.table(Frec_abs) * 100) %>%
  arrange(desc(Frec_abs))

tabla_region

# Recodificación alternativa de zona_u_r
# Complete el código:
# cep$zona_num2 <- as.numeric(car::recode(as.character(cep$zona_u_r),
#                                         "'1'=1; '2'=0"))
# table(cep$zona_num2)
```

---

# Recapitulando: distribución muestral y TLC

Antes de calcular intervalos de confianza, recordemos los conceptos clave:

- La **distribución muestral** describe cómo varía un estadístico (por ejemplo, la media) entre distintas muestras extraídas de una misma población.
- El **Teorema del Límite Central** establece que, para muestras suficientemente grandes (n > 120), la distribución muestral de la media es aproximadamente normal, independientemente de la distribución original de la variable.
- Esto nos permite usar las propiedades de la distribución normal para hacer **inferencia estadística**.

---

# Puntaje Z

El puntaje Z expresa cuán lejos se encuentra una observación respecto de la media, medido en unidades de desviación estándar:

$$z = \frac{x - \bar{x}}{s}$$

## Ejercicios con puntaje Z

Antes de calcular en R, practiquemos manualmente.

### Ejercicio 1

Una encuesta del Ministerio de Salud encontró que el promedio de horas de ejercicio físico semanal de una muestra de jóvenes chilenos/as es **1.5**, con una desviación estándar de **1**. ¿Qué porcentaje de jóvenes practica **menos de una hora** de ejercicio a la semana?

```{r}
#| label: ejercicio-z1

# Calculamos el puntaje Z
media  <- 1.5
sd     <- 1
valor  <- 1

z <- (valor - media) / sd
z

# Probabilidad asociada (área a la izquierda del valor)
pnorm(z)
```

> **Interpretación:** Un puntaje z de `r round(z, 2)` corresponde a una probabilidad de `r round(pnorm(z)*100, 1)`%. Es decir, aproximadamente el `r round(pnorm(z)*100, 1)`% de los jóvenes practica menos de una hora de ejercicio a la semana.

---

### Ejercicio 2

El gobierno entregará un bono de navidad a las personas que se encuentren dentro del **10% de las familias con mayor puntaje** en una ficha social. Si esta variable se distribuye de forma normal, con media = 250 y desviación estándar = 48, ¿desde qué puntaje hacia arriba obtendrían el bono?

```{r}
#| label: ejercicio-z2

media <- 250
sd    <- 48

# Buscamos el valor que deja el 10% en la cola superior
puntaje_corte <- qnorm(0.90, mean = media, sd = sd)
puntaje_corte
```

> **Interpretación:** Las familias con un puntaje de **`r round(puntaje_corte, 1)`** o más recibirían el bono de navidad.

---

### Ejercicio 3

Los puntajes en un examen de historia tienen un promedio de **80** con una desviación estándar de **6**. ¿Cuál es el puntaje z para un estudiante que obtuvo un **75** en el examen?

```{r}
#| label: ejercicio-z3

media <- 80
sd    <- 6
valor <- 75

z <- (valor - media) / sd
z
```

> **Interpretación:** El estudiante que obtuvo 75 puntos se encuentra `r abs(round(z, 2))` desviaciones estándar **por debajo** de la media del curso.

---

# Intervalos de confianza para medias

## Fórmula general

$$IC = \bar{x} \pm t_{\alpha/2} \cdot \frac{s}{\sqrt{n}}$$

Donde:

- $\bar{x}$ es la media muestral (estimador puntual)
- $t_{\alpha/2}$ es el valor crítico de la distribución t asociado al nivel de confianza
- $s$ es la desviación estándar muestral
- $n$ es el tamaño de la muestra (sin valores perdidos)

## Niveles de confianza más comunes

Para muestras grandes (n > 120), los valores t más usados son:

| Nivel de confianza | α    | $t_{\alpha/2}$ |
|--------------------|------|----------------|
| 90%                | 0.10 | 1.645          |
| 95%                | 0.05 | 1.96           |
| 99%                | 0.01 | 2.58           |

---

## Variable: Edad

### Estimador puntual

```{r}
#| label: ic-edad-descriptivos

# Estadísticos descriptivos de edad
summary(cep$edad)
sd(cep$edad, na.rm = TRUE)

# Calculamos n (sin casos perdidos)
n_edad <- sum(!is.na(cep$edad))
n_edad
```

### Cálculo paso a paso (95% de confianza)

```{r}
#| label: ic-edad-manual

# Datos necesarios
media_edad <- mean(cep$edad, na.rm = TRUE)
sd_edad    <- sd(cep$edad, na.rm = TRUE)
n_edad     <- sum(!is.na(cep$edad))

# Error estándar
se_edad <- sd_edad / sqrt(n_edad)
se_edad

# Valor crítico al 95% de confianza
t_critico <- 1.96

# Margen de error
me_edad <- t_critico * se_edad
me_edad

# Límites del intervalo
li_edad <- media_edad - me_edad
ls_edad <- media_edad + me_edad

cat("Intervalo de confianza al 95%: [", round(li_edad, 2), ",", round(ls_edad, 2), "]")
```

### Cálculo automático con `t.test()`

```{r}
#| label: ic-edad-ttest-95

# Al 95% de confianza
t.test(x = cep$edad, conf.level = 0.95)
```

```{r}
#| label: ic-edad-ttest-99

# Al 99% de confianza
t.test(x = cep$edad, conf.level = 0.99)
```

> **Interpretación:** Con un 95% de confianza, la edad promedio de los chilenos/as (parámetro poblacional) se encuentra entre `r round(li_edad, 1)` y `r round(ls_edad, 1)` años.

---

## Ejercicios: Intervalos de Confianza con datos CEP

### Ejercicio 4

Calcule e interprete el intervalo de confianza al **90%** y al **99%** para la variable `edad`. ¿Qué ocurre con la amplitud del intervalo a medida que aumenta el nivel de confianza?

```{r}
#| label: ejercicio-ic1

# Al 90% de confianza
t.test(x = cep$edad, conf.level = 0.90)

# Al 99% de confianza
t.test(x = cep$edad, conf.level = 0.99)
```

> **Pregunta:** ¿Cuál intervalo es más amplio? ¿Por qué ocurre esto?

---

### Ejercicio 5

Calcule el intervalo de confianza al **95%** para otra variable continua disponible en la base CEP. Reporte:

1. El estimador puntual (media muestral)
2. El error estándar
3. El margen de error
4. El intervalo de confianza
5. Una interpretación sustantiva del resultado

```{r}
#| label: ejercicio-ic2

# Escriba aquí su código
# Recuerde explorar primero la variable con summary() y sd()

# summary(cep$_____)
# sd(cep$_____, na.rm = TRUE)
# t.test(x = cep$_____, conf.level = 0.95)
```

---

### Ejercicio 6 (Desafío)

Usando la función `t.test()`, calcule el intervalo de confianza al 95% para la variable `edad` **separado por zona urbana y rural** (`zona_u_r`). ¿Los intervalos se solapan? ¿Qué conclusión podemos extraer?

```{r}
#| label: ejercicio-ic3

# Filtramos por zona (usamos zona_num: 1 = Urbano, 0 = Rural)
edad_urbana <- cep %>% filter(zona_num == 1) %>% pull(edad)
edad_rural  <- cep %>% filter(zona_num == 0) %>% pull(edad)

# IC para zona urbana
t.test(x = edad_urbana, conf.level = 0.95)

# IC para zona rural
t.test(x = edad_rural, conf.level = 0.95)
```

> **Preguntas de interpretación:**
>
> 1. ¿Cuál es la edad promedio en zona urbana y en zona rural?
> 2. ¿Los intervalos se solapan? ¿Qué nos dice eso sobre las diferencias entre grupos?
> 3. ¿Qué limitaciones tiene este análisis?

---

# Síntesis

| Concepto | Definición |
|---|---|
| **Puntaje Z** | Distancia de una observación respecto a la media, en unidades de desviación estándar |
| **Distribución normal** | Distribución teórica simétrica con media 0 y SD 1; base para la inferencia |
| **Intervalo de confianza** | Rango de valores dentro del cual se estima que está el parámetro poblacional |
| **Nivel de confianza** | Probabilidad de que el intervalo contenga al parámetro (ej. 95%) |
| **Error estándar** | Dispersión de la distribución muestral: $se = s / \sqrt{n}$ |
| **Margen de error** | $t_{\alpha/2} \cdot se$ — qué tan amplio es el intervalo |

> **Regla general:** A mayor nivel de confianza → mayor margen de error → intervalo más amplio. A mayor tamaño muestral → menor error estándar → intervalo más preciso.

---