---
title: "Repaso general para la prueba"
subtitle: "Estadística — EEII USACH · 44326"
author: "Prof. René Canales"
date: today
lang: es
format:
  revealjs:
    theme: default
    slide-number: true
    show-slide-number: all
    scrollable: true
    smaller: true
    transition: fade
    footer: "Estadística 44326 — Repaso para la prueba"
    df-print: default
execute:
  echo: true
  warning: false
  message: false
editor_options: 
  chunk_output_type: console
---

## ¿Qué vamos a repasar hoy?

Un recorrido por **todo lo que entra en la prueba**, con la materia explicada en detalle y un
**ejemplo con la Encuesta CEP N°95** en cada tema.

- Puntaje **Z** y distribución normal
- **Intervalos de confianza** (medias y proporciones)
- La lógica de un **test de hipótesis**
- Pruebas para **medias** y **proporciones** (una y dos colas)
- **Asociación entre variables**: tablas de contingencia, **chi-cuadrado** y **correlación de Pearson**

::: {.callout-tip}
La idea no es memorizar código, sino entender **qué significa cada fórmula**, **qué prueba usar**
y sobre todo **cómo se interpreta** el resultado.
:::

## ¿Qué prueba uso? (mapa mental)

| Lo que tengo | Lo que quiero saber | Herramienta |
|---|---|---|
| 1 variable continua | ¿La media difiere de un valor? | **Test t para una media** |
| 1 variable categórica | ¿La proporción difiere de un valor? | **Test para una proporción** |
| 2 categóricas | ¿Están asociadas? | **Chi-cuadrado** |
| 2 continuas | ¿Están correlacionadas? | **R de Pearson** |

: Todo lo demás (Z, IC) son las **herramientas de base** que alimentan estas decisiones.

## Preparación: datos y recodificación {.smaller}

Cargamos el CEP y dejamos listas las variables que usaremos en los ejemplos.

```{r}
#| label: setup
library(dplyr)
library(ggplot2)
library(car)
library(here)
options(scipen = 999)
theme_set(theme_bw())

cep <- read.csv(here("bases", "raw", "cep95.csv"),
                sep = ",", encoding = "UTF-8", stringsAsFactors = FALSE)

# Continuas
cep$ideologia <- car::recode(cep$iden_pol_2, "-8=NA; -9=NA")   # escala 1–10

# Factores para asociación
cep$sexo_f  <- factor(car::recode(cep$sexo,     "1='Hombre'; 2='Mujer'; else=NA"))
cep$zona_f  <- factor(car::recode(cep$zona_u_r, "1='Urbano'; 2='Rural'; else=NA"))
cep$aprob_f <- factor(car::recode(cep$eval_gob_1,
                       "1='Aprueba'; -8=NA; -9=NA; else='No aprueba'"))

# Dummy de aprobación (0/1) para proporciones
cep$aprueba <- car::recode(cep$eval_gob_1, "-8=NA; -9=NA; 1=1; else=0")
```

# 1. Puntaje Z

## Puntaje Z: ¿para qué sirve?

Cada variable está en sus **propias unidades** (años, pesos, puntos de una escala), y eso hace
difícil comparar. El puntaje Z **estandariza**: traduce cualquier valor a una unidad común,
**cuántas desviaciones estándar** está por encima o por debajo del promedio.

Con esa traducción podemos:

- **Ubicar un caso** dentro de su distribución (¿es alto, bajo, típico?).
- Comparar valores de **escalas distintas** en la misma "regla".
- Calcular **probabilidades** (qué % de casos hay por sobre o bajo cierto valor), si asumimos
  que la variable se distribuye **normal**.

## Puntaje Z: la fórmula, símbolo por símbolo

$$z = \frac{x - \bar{x}}{s}$$

En la fórmula:

- $x$ → el **valor individual** que queremos ubicar (ej.: una persona de 30 años).
- $\bar{x}$ ("equis barra") → la **media** de la variable en la muestra; es el punto de referencia (el "centro").
- $x - \bar{x}$ → la **distancia** entre el caso y el promedio, en las unidades originales.
- $s$ → la **desviación estándar**: cuánto varían típicamente los datos en torno a la media.
- Dividir por $s$ → convierte esa distancia en **número de desviaciones estándar**. Ese es el $z$.

**Cómo leerlo:** $z=0$ está en la media; $z=+1$ está una desviación por **sobre**; $z=-2$, dos por **debajo**.

## Puntaje Z: de z a probabilidad

Si la variable es aproximadamente **normal**, cada valor de $z$ tiene asociada una probabilidad
bajo la curva. En R:

- `pnorm(z)` → **probabilidad acumulada**: qué proporción de casos hay **por debajo** de ese $z$.
  Para la cola superior ("por sobre"), usamos $1 - \texttt{pnorm}(z)$.
- `qnorm(p)` → el **inverso**: dado un porcentaje, entrega el valor que lo deja por debajo
  (sirve para encontrar percentiles).

::: {.callout-note}
**Supuesto clave:** estas probabilidades valen **si la variable es normal**. Si la distribución
es muy asimétrica, el $z$ sigue ubicando el caso, pero las probabilidades pierden precisión.
:::

## Puntaje Z: ejemplo (edad en el CEP)

```{r}
#| label: z-ejemplo
media_edad <- mean(cep$edad, na.rm = TRUE)
sd_edad    <- sd(cep$edad,   na.rm = TRUE)

# a) ¿Qué z corresponde a una persona de 30 años?
z_30 <- (30 - media_edad) / sd_edad
z_30

# b) ¿Qué % de la población tiene 65 años o más? (cola superior)
1 - pnorm((65 - media_edad) / sd_edad)

# c) ¿Desde qué edad hacia arriba está el 10% de mayor edad?
qnorm(0.90, mean = media_edad, sd = sd_edad)
```

> **Cómo se lee:** en (a), un $z$ negativo indica que 30 años está **por debajo** del promedio;
> en (b) obtenemos la proporción de la **cola derecha**; en (c), la edad que deja al 90% por debajo
> (y por tanto al 10% más viejo por encima).

# 2. Intervalos de confianza

## IC: ¿qué problema resuelve?

La media (o la proporción) de la **muestra** es solo **una** estimación: si tomáramos otra muestra,
saldría un número algo distinto. El intervalo de confianza reconoce esa incertidumbre y, en vez de
un solo número, entrega un **rango de valores plausibles** para el parámetro de la **población**,
con un nivel de confianza declarado (típicamente 95%).

$$\text{estimador} \;\pm\; \underbrace{(\text{valor crítico}) \times (\text{error estándar})}_{\text{margen de error}}$$

- **Estimador** → lo que calculamos en la muestra ($\bar{x}$ o $\hat{p}$).
- **Margen de error** → cuánto le sumamos y restamos para cubrir la incertidumbre.

## IC para una media: términos

$$IC = \bar{x} \;\pm\; t_{\alpha/2}\cdot \frac{s}{\sqrt{n}}$$

- $\bar{x}$ → **media muestral** (el estimador puntual, el centro del intervalo).
- $t_{\alpha/2}$ → **valor crítico** de la distribución t. El $\alpha$ es el error que aceptamos
  (5% para 95% de confianza) y se reparte en las **dos colas** ($\alpha/2$ a cada lado). Con muestras
  grandes, $t_{\alpha/2}\approx 1.96$ al 95% y $\approx 2.58$ al 99%.
- $s$ → **desviación estándar** de la muestra (cuánto varían los datos).
- $n$ → **tamaño muestral** (cuántos casos válidos hay).
- $\dfrac{s}{\sqrt{n}}$ → el **error estándar (se)**: la variabilidad esperada **de la media**.
  Ojo con el $\sqrt{n}$: a más casos, más chico el se → intervalo **más angosto** y estimación más precisa.

## IC para una media: ejemplo (ideología)

```{r}
#| label: ic-media
media_ideo <- mean(cep$ideologia, na.rm = TRUE)
sd_ideo    <- sd(cep$ideologia,   na.rm = TRUE)
n_ideo     <- sum(!is.na(cep$ideologia))

se_ideo <- sd_ideo / sqrt(n_ideo)      # error estándar
media_ideo + c(-1, 1) * 1.96 * se_ideo # IC 95% a mano

t.test(cep$ideologia, conf.level = 0.95)$conf.int  # verificación
```

> **Interpretación correcta:** con un 95% de confianza, la posición ideológica **promedio de la
> población** se encuentra en este rango. *No* significa que el 95% de las personas estén ahí;
> se refiere al **parámetro** (la media poblacional), no a los casos individuales.

## IC para una proporción: términos

$$IC = \hat{p} \;\pm\; z_{\alpha/2}\cdot \sqrt{\frac{\hat{p}\,(1-\hat{p})}{n}}$$

- $\hat{p}$ ("pe sombrero") → **proporción muestral**: la fracción de casos en la categoría de interés
  (ej.: proporción que aprueba). Se calcula como la **media de una variable 0/1**.
- $1-\hat{p}$ → la proporción del **resto** (los que no están en esa categoría).
- $\hat{p}(1-\hat{p})$ → mide la **variabilidad** de una proporción; es máxima cerca de 0.5 y mínima cerca de 0 o 1.
- $n$ → tamaño muestral.
- $\sqrt{\dfrac{\hat{p}(1-\hat{p})}{n}}$ → **error estándar de una proporción**.
- $z_{\alpha/2}$ → valor crítico normal (1.96 al 95%).

## IC para una proporción: ejemplo (aprobación)

```{r}
#| label: ic-prop
p_ap <- mean(cep$aprueba, na.rm = TRUE)   # proporción que aprueba
n_ap <- sum(!is.na(cep$aprueba))

se_p <- sqrt(p_ap * (1 - p_ap) / n_ap)
p_ap + c(-1, 1) * 1.96 * se_p          # IC 95% a mano

x_ap <- sum(cep$aprueba == 1, na.rm = TRUE)
binom.test(x = x_ap, n = n_ap)$conf.int # verificación
```

> El **margen de error** que reportan las encuestas ($\pm$ algo %) es exactamente
> $1.96 \times se$. Titular responsable: *"entre X% y Y% de la población aprueba, con 95% de confianza"*.

# 3. La lógica de un test de hipótesis

## Los 5 componentes

1. **Supuestos** — muestreo aleatorio, tipo de variable adecuado, tamaño muestral suficiente.
2. **Hipótesis** — $H_0$ (la "hipótesis nula": no hay efecto / igualdad) y $H_a$ (la "alternativa":
   lo que el investigador sospecha).
3. **Estadístico de prueba** (t, z, χ²…) — un número que resume **cuán lejos** está lo observado
   de lo que predice $H_0$.
4. **Valor-p** — la probabilidad de obtener un resultado **así de extremo (o más)** *si $H_0$ fuera verdadera*.
5. **Conclusión** — se decide comparando el valor-p con el umbral $\alpha$.

$$\boxed{\text{valor-}p < \alpha \;\Rightarrow\; \text{se rechaza } H_0}$$

## ¿Qué es exactamente el valor-p y qué es α?

- **$\alpha$ (nivel de significación)** → el **riesgo que aceptamos de antemano** de rechazar $H_0$
  estando equivocados. Lo fijamos nosotros: $\alpha=0.05$ significa "acepto equivocarme así un 5% de las veces".
  De ahí salen los niveles de confianza: $95\% = 1-\alpha$.
- **Valor-p** → lo **calcula el test** a partir de los datos. Es qué tan **inusual** sería nuestro
  resultado en un mundo donde $H_0$ es cierta.
- **La regla:** si el resultado es demasiado inusual bajo $H_0$ (valor-p pequeño), **dudamos de $H_0$** y la rechazamos.

::: {.callout-note}
Menor valor-p → **más evidencia en contra de $H_0$**. Por eso $p<0.05$, $p<0.01$ y $p<0.001$
corresponden a rechazar con 95%, 99% y 99.9% de confianza.
:::

## Una cola vs. dos colas

- **Dos colas** ($H_a: \mu \neq \mu_0$) → nos interesa **cualquier** diferencia (mayor *o* menor).
  El $\alpha$ se reparte en **ambos** extremos, por eso el valor-p **se multiplica por 2**.
- **Una cola** ($H_a: \mu < \mu_0$ **o** $\mu > \mu_0$) → tenemos una **dirección** esperada.
  Todo el $\alpha$ va a **un** extremo; el valor-p **no** se multiplica por 2.

$$t = \frac{\bar{x} - \mu_0}{se}$$

Donde $\bar{x}$ es la media muestral, $\mu_0$ el valor de referencia de $H_0$, y $se$ el error estándar.
El **mismo** estadístico $t$ sirve para una o dos colas; lo que cambia es **cómo se calcula el valor-p**.

## Los dos errores posibles

| | $H_0$ verdadera | $H_0$ falsa |
|---|---|---|
| **Rechazo $H_0$** | Error **tipo I** (prob. $\alpha$) | ✔ Acierto (potencia $=1-\beta$) |
| **No rechazo $H_0$** | ✔ Acierto | Error **tipo II** (prob. $\beta$) |

- **Error tipo I ($\alpha$)** → rechazar $H_0$ cuando **era verdadera** (falso positivo).
- **Error tipo II ($\beta$)** → no rechazar $H_0$ cuando **era falsa** (falso negativo).
- **Potencia ($1-\beta$)** → probabilidad de **detectar** un efecto que sí existe; crece con el $n$.

::: {.callout-important}
Si $p > \alpha$ **no** "aceptamos" $H_0$: decimos que **no hay evidencia suficiente para rechazarla**.
Afirmar $H_0$ sería arriesgar un error tipo II sin medirlo.
:::

# 4. Pruebas para medias y proporciones

## Test para una media: términos

$$t = \frac{\bar{x} - \mu_0}{se}, \qquad se = \frac{s}{\sqrt{n}}$$

- $\bar{x}$ → **media observada** en la muestra.
- $\mu_0$ ("mu sub cero") → el **valor de referencia** que propone $H_0$ (con qué comparamos).
- $\bar{x}-\mu_0$ → la **diferencia** entre lo observado y lo hipotético.
- $se = s/\sqrt{n}$ → **error estándar de la media** (variabilidad esperada de $\bar{x}$).
- $t$ → cuántos errores estándar separan a $\bar{x}$ de $\mu_0$. **Mientras más grande en valor absoluto, más lejos** de $H_0$.
- **Grados de libertad** $= n-1$: gobiernan la forma exacta de la distribución t con la que se calcula el valor-p.

## Test para una media: ejemplo (dos colas)

¿La población es ideológicamente de centro? El centro de la escala 1–10 es **5.5**.

$$H_0: \mu = 5.5 \qquad H_a: \mu \neq 5.5$$

```{r}
#| label: test-media
t.test(cep$ideologia, mu = 5.5)
```

> Si el **valor-p < 0.05**, rechazamos $H_0$: la población **no** está en el centro exacto.
> Además, el valor 5.5 quedará **fuera** del IC 95% que entrega el mismo `t.test()`
> (test e intervalo son siempre **coherentes**).

## Test para una media: una cola

¿Es la posición ideológica **significativamente menor** a 5.5 (inclinación a la izquierda)?

$$H_a: \mu < 5.5 \qquad H_0: \mu \geq 5.5$$

```{r}
#| label: test-media-cola
t.test(cep$ideologia, mu = 5.5, alternative = "less")
```

> El estadístico $t$ es el **mismo** que en dos colas; cambia el **valor-p** (aprox. la mitad)
> y la conclusión, que ahora afirma una **dirección**. `alternative = "less"` o `"greater"`
> según hacia dónde apunte $H_a$.

## Test para una proporción: términos

$$t = \frac{\hat{p} - \pi_0}{se}, \qquad se = \sqrt{\frac{\hat{p}\,(1-\hat{p})}{n}}$$

- $\hat{p}$ → **proporción observada** en la muestra.
- $\pi_0$ ("pi sub cero") → la **proporción de referencia** de $H_0$ (ej.: 0.5 = "la mitad del país").
- $\hat{p}-\pi_0$ → diferencia entre lo observado y lo hipotético.
- $se$ → **error estándar de la proporción** (misma lógica que en el IC).
- $t$ → cuántos errores estándar separan a $\hat{p}$ de $\pi_0$.

## Test para una proporción: ejemplo

¿Aprueba al gobierno **la mitad** del país? $\;H_0: \pi = 0.5$.

```{r}
#| label: test-prop
prop.test(x = x_ap, n = n_ap, p = 0.5)   # aproximación normal
```

- `x` → número de "éxitos" (casos que aprueban); `n` → total de casos válidos; `p` → la proporción de $H_0$.

> `binom.test()` da la versión **exacta**; `alternative = "less"/"greater"` la vuelve de una cola.
> La lectura es idéntica: comparo el valor-p con 0.05 y **reporto la dirección**.

# 5. Asociación entre variables categóricas: Chi-cuadrado

## Tablas de contingencia: cómo se leen

Para dos variables **categóricas** cruzamos sus categorías y contamos cuántos casos caen en cada
combinación. Cada número interior es una **frecuencia observada** ($O$); los bordes son los **totales
marginales** (por fila y por columna).

```{r}
#| label: tabla-cont
tabla <- table(cep$aprob_f, cep$sexo_f)
addmargins(tabla)                       # con totales marginales

round(prop.table(tabla, margin = 2), 3) # proporciones DENTRO de cada columna (cada sexo)
```

> `margin = 2` calcula proporciones **por columna**. Comparar columnas responde la pregunta clave:
> **¿aprueba una proporción distinta de hombres y de mujeres?** Si las columnas se parecen mucho,
> probablemente **no hay asociación**.

## Visualizar la asociación

```{r}
#| label: barras
#| fig-height: 3.2
cep %>%
  filter(!is.na(aprob_f), !is.na(sexo_f)) %>%
  ggplot(aes(x = sexo_f, fill = aprob_f)) +
  geom_bar(position = "fill") +
  labs(x = "Sexo", y = "Proporción", fill = "Gobierno")
```

> Barras apiladas al 100%: si los bloques **cambian de tamaño** entre columnas, hay indicios de asociación.
> El chi-cuadrado nos dirá si esa diferencia es **estadísticamente significativa** o pudo ser azar.

## Chi-cuadrado: la lógica y los términos

Comparamos lo que **observamos** con lo que **esperaríamos si las variables fueran independientes**
(si no hubiera ninguna asociación).

$$E_{ij} = \frac{(\text{total fila}_i)\times(\text{total columna}_j)}{N}
\qquad\qquad
\chi^2 = \sum \frac{(O - E)^2}{E}$$

- $O$ → frecuencia **observada** en una celda (los datos reales).
- $E$ → frecuencia **esperada** en esa celda **bajo $H_0$** (si no hubiera asociación).
- $E_{ij}$ → se obtiene multiplicando el total de su fila por el total de su columna, dividido por $N$ (total de casos).
- $O-E$ → **cuánto se desvía** cada celda de lo esperado; se eleva al cuadrado para que no se cancelen positivos y negativos.
- Dividir por $E$ → pondera la desviación según el tamaño esperado de la celda.
- $\chi^2$ → la **suma** de todas esas desviaciones: mientras más grande, más se alejan los datos de la independencia.

## Chi-cuadrado: hipótesis y grados de libertad

- $H_0$: las variables son **independientes** (no hay asociación).
- $H_a$: las variables **están asociadas**.
- **Grados de libertad**: $(\text{n° de filas}-1)\times(\text{n° de columnas}-1)$. Determinan la distribución
  χ² de referencia con la que se calcula el valor-p.

**Regla de decisión (igual que siempre):** si el valor-p $< 0.05$, rechazamos $H_0$ → **hay asociación**.

## Chi-cuadrado: ejemplo en R

```{r}
#| label: chi-ejemplo
chisq.test(cep$aprob_f, cep$sexo_f)$expected  # frecuencias esperadas E bajo H0

chisq.test(cep$aprob_f, cep$sexo_f)           # el test (X², gl y valor-p)
```

> **Conclusión (modelo):** si el valor-p es < 0.05, rechazamos $H_0$ y concluimos que
> la aprobación del gobierno **está asociada** al sexo. Si es > 0.05, **no hay evidencia**
> de asociación: la aprobación sería independiente del sexo en la población.

## Ejercicio 1 — Chi-cuadrado {.smaller}

Usando el CEP, evalúe si la **aprobación del gobierno** está asociada a la **zona** (urbano/rural).

1. Construya la tabla de contingencia `aprob_f × zona_f` y mírela en proporciones por columna.
2. Formule $H_0$ y $H_a$.
3. Estime `chisq.test()` y reporte el estadístico χ², los grados de libertad y el valor-p.
4. Interprete y concluya en una frase sustantiva.

```{r}
#| label: ej-chi
#| eval: false
# tabla_z <- table(cep$aprob_f, cep$zona_f)
# round(prop.table(tabla_z, margin = 2), 3)
# chisq.test(cep$aprob_f, cep$zona_f)
```

> **Pista de redacción:** "Con un 95% de confianza, [existe / no existe] una asociación
> estadísticamente significativa entre la aprobación del gobierno y la zona (χ² = ___, gl = ___, p = ___)."

# 6. Asociación entre variables continuas: R de Pearson

## Correlación de Pearson: qué mide

Para dos variables **continuas**, el coeficiente $r$ resume en un solo número la **fuerza** y la
**dirección** de la relación **lineal** entre ellas.

$$-1 \;\leq\; r \;\leq\; 1$$

- **Signo** → dirección: $r>0$ (cuando una sube, la otra tiende a subir); $r<0$ (cuando una sube, la otra baja).
- **Magnitud** → fuerza: cerca de $\pm 1$ la relación lineal es fuerte; cerca de $0$, débil o inexistente.
- **Referencia gruesa:** $|r|\approx 0.1$ débil, $\approx 0.3$ moderada, $\approx 0.5$ o más fuerte (varía según disciplina).

## Correlación de Pearson: la fórmula

$$r = \frac{\operatorname{cov}(x,y)}{s_x \, s_y}$$

- $x, y$ → las **dos variables continuas** que relacionamos.
- $\operatorname{cov}(x,y)$ → la **covarianza**: mide si $x$ e $y$ **varían juntas** (positiva) o en sentido
  contrario (negativa). El problema es que depende de las unidades.
- $s_x,\; s_y$ → las **desviaciones estándar** de cada variable. Dividir por ellas **estandariza** la covarianza,
  dejando a $r$ **sin unidades** y acotado entre $-1$ y $1$ → por eso es comparable entre estudios.

**Hipótesis del test:** $H_0: \rho = 0$ (no hay correlación en la población) vs. $H_a: \rho \neq 0$.
$\rho$ ("rho") es la correlación **poblacional**; $r$ es su estimación en la **muestra**.

::: {.callout-note}
$r$ solo capta lo **lineal**. Siempre miren primero la **nube de puntos**: una relación curva puede
dar $r\approx 0$ y aun así existir.
:::

## Pearson: nube de puntos (edad e ideología)

```{r}
#| label: scatter
#| fig-height: 3.2
cep %>%
  filter(!is.na(edad), !is.na(ideologia)) %>%
  ggplot(aes(x = edad, y = ideologia)) +
  geom_point(alpha = 0.3) +
  geom_smooth(method = lm, se = FALSE) +
  labs(x = "Edad", y = "Posición ideológica (1–10)")
```

> ¿La recta sube o baja? Eso anticipa el **signo** de $r$. ¿Los puntos están apretados en torno a la
> recta o muy dispersos? Eso anticipa su **fuerza**.

## Pearson: cálculo y test en R

```{r}
#| label: pearson
# Coeficiente de correlación
with(cep, cor(edad, ideologia, use = "complete.obs"))

# Test de significancia
with(cep, cor.test(edad, ideologia, use = "complete.obs"))
```

`cor.test()` entrega, además del $r$ (`cor`): un estadístico $t$, sus **grados de libertad**
($n-2$), el **valor-p** y un **IC 95%** para $\rho$. Se interpreta en **tres capas**:

- **Dirección** → el signo de $r$.
- **Fuerza** → la magnitud de $r$.
- **Significancia** → el valor-p ($< 0.05$ ⇒ la correlación es distinta de 0 en la población).

## Ejercicio 2 — Correlación de Pearson {.smaller}

Con las variables `edad` e `ideologia` del CEP:

1. Formule $H_0$ y $H_a$ para la correlación.
2. Grafique la nube de puntos con la recta de tendencia.
3. Calcule $r$ con `cor()` y corra `cor.test()`.
4. Interprete **dirección**, **fuerza** y **significancia**, y comente si la relación se ve **lineal** en el gráfico.

```{r}
#| label: ej-pearson
#| eval: false
# with(cep, cor(edad, ideologia, use = "complete.obs"))
# with(cep, cor.test(edad, ideologia, use = "complete.obs"))
```

> **Ojo:** un $r$ cercano a 0 **no** significa "sin relación", solo "sin relación **lineal**".
> Si la base tiene otra variable de escala, repita el ejercicio con ese par.

# Cierre

## Síntesis: qué llevarse a la prueba

- **Z e IC** son las herramientas de base: $Z$ ubica un caso (y da probabilidades); el **IC** estima
  el parámetro poblacional con un **margen de error**.
- Todo **test** sigue el mismo guion: $H_0/H_a$ → estadístico → valor-p → **comparar con α** → concluir.
  Menor valor-p = más evidencia contra $H_0$.
- **Medias** → `t.test()`; **proporciones** → `prop.test()`/`binom.test()`; una vs. dos colas cambia el
  cálculo del valor-p y la redacción.
- **Asociación**: dos **categóricas** → **chi-cuadrado** ($O$ vs. $E$); dos **continuas** → **Pearson** ($r$).
- Lo que más se evalúa: **interpretar** (dirección + tamaño del efecto), no solo reportar el valor-p.

::: {.callout-tip}
Cuando dude, vuelva al **mapa mental** de la diapositiva 2: primero identifique el **tipo de
variables**, y de ahí sale la prueba.
:::

## 

::: {style="text-align:center; margin-top:1.5em;"}
**¡Éxito en la prueba!**

Dudas y consultas quedan abiertas.
:::
